臺灣高等法院刑事判決　　　　　　　　95年度上訴字第3811號
上　訴　人　臺灣板橋地方法院檢察署檢察官
被　　　告　乙○○
指定辯護人　胡鳳嬌律師
上列上訴人因被告違反毒品危害防制條例案件，不服臺灣板橋地
方法院94年度訴字第3077號，中華民國95年7月21日第一審判決
（起訴案號：臺灣板橋地方法院檢察署94年度偵字第11126號）
，提起上訴，本院判決如下：
    主  文
原判決撤銷。
乙○○持有第一級毒品，處有期徒刑陸月，如易科罰金，以參佰
元折算壹日。扣案之第一級毒品海洛因（淨重參拾壹點肆捌公克
，純度百分之陸拾陸點玖貳，純質淨重貳拾壹點零柒公克）、第
二級毒品甲基安非他命（毛重玖點伍公克，驗餘淨重貳點零玖捌
公克，純度百分之伍拾玖點肆）及第二級毒品大麻壹小包（淨重
壹點陸零公克）均沒收銷燬；海洛因外包裝拾肆包及安非他命外
包裝貳包均沒收。
    事  實
一、乙○○明知海洛因、甲基安非他命及大麻均屬毒品危害防制
    條例規定第二級毒品，不得持有，竟於民國（下同）九十四
    年六月二十八日下午某時許，在臺北縣三重市○○○街三十
    九巷六號其住處，受綽號「大胖」之甲○○之託，同時保管
    第一級毒品海洛因十四包（淨重三十一點四八公克，純度百
　　分之六十六點九二，純質淨重二十一點０七公克）、第二級
　  毒品甲基安非他命二包（毛重九點五公克，驗餘淨重二點０
    九八公克，純度百分之伍拾玖點肆）及含第二級大麻成分之
    煙草一包（淨重一點六０公克），而無故持有；嗣於同月二
    十九日凌晨一時許，為行政院海岸巡署巡防總局北度地區巡
    防局台北機動查緝隊（下稱查緝隊）查緝員在上址查獲，並
    扣得上開毒品。
二、案經行政院海岸巡防署海岸巡防局北部地區巡防局移送臺灣
    板橋地方法院檢察署檢察官偵查起訴。
    理  由
一、被告乙○○（以下簡稱被告）於上開時地，明知扣案之物品
    係屬毒品，仍竟受「大胖」之託同時予以保管，並藏放在臺
    北縣三重市○○○街三十九巷六號其住處，嗣於九十四年六
　　月二十九日凌晨一時許，在上址為警查獲，並扣得第一級毒
　  品海洛因十四小包、甲基安非他命二小包及大麻煙草一小包
    等事實，業據被告於本院審理時供述在卷，並有上開毒品扣
    案為憑。
二、扣案之第一級毒品海洛因十四包，經送請法務部調查局以化
    學呈色法、氣相層析質譜儀分析法檢驗結果，均含第一級第
    六項毒品海洛因成分，合計淨重三十一點四八公克（空包裝
    重九點０八公克），純度百分之六十六點九二，純質淨重二
    十一點０七公克；甲基安非他命二小包，經送請台灣尖端先
    進生技醫療股份有限公司鑑驗結果，認定：經檢視共二小包
    （檢體編號NO 15，NO16），含外包裝塑膠袋總重約九點五
    公克，經檢視均為白色晶體，外觀型態均相似，隨機抽取NO
    16鑑定，總重量二點一公克，使用０點００二公克，剩餘二
    點０九八公克，以氣相層析質譜儀確認檢驗結果呈甲基安非
    他命陽性反應，純度百分之五十九點四；煙草一小包，經送
    請法務部調查局以化學呈色法、氣相層析質譜儀分析法檢驗
    結果，確含第二級毒品（第二十四項）大麻成分，煙草淨重
    一點六０公克（空包裝重三點九八公克），有法務部調查局
    九十四年九月五日調科壹字第０六００一０一七四號、九十
    四年九月七日調科壹字第０六００一０一九０號鑑定通知書
    及台灣尖端先進生技醫療股份有限公司濫用藥物檢驗報告各
    乙份（見偵查卷七十八、九十七頁及八十六頁）及扣押物品
    照片二張（見偵查卷第八十六、十九及二十二頁）附卷可稽
    。
三、證人即綽號「大胖」、「阿忠」之甲○○於原審審理時固具
    結證稱：扣案物品並非伊拿給被告，係因伊遭查獲後供出被
    告，被告因此挾怨報復云云（見原審卷第一九一頁）。惟查
    ：扣案物品係證人甲○○所交付乙節，迭據被告於警詢、偵
    訊、原審及本院審理時供述一致，且證人即查緝隊查緝員葉
    伯熙於原審具結證稱：查獲甲○○後，他說他的毒品來源是
    跟阿姨拿的（按此部分不可採，詳如後述），就是乙○○，
    後來我們報告檢察官後，由檢察官指揮我們到三重市○○○
    街被告住處；到三重市○○○街時，甲○○沒有跟我們過去
    ，是他告訴我們詳細地址，我們自己過去，他當時在製作警
    詢筆錄；被告剛回到家，我們經過她同意進入她住處，發現
    客廳有毒品，我們叫她還有東西就交出來，她說樓上房間櫃
    子裡還有，後來是被告自己上樓打開櫃子抽屜把黑色包包拿
    出來；我不記得被告有無說這些東西怎麼來的等語（見原審
    卷第一七九至一八０頁），且被告於原審亦供稱：便服警察
    到伊住處問伊是否認識某人，伊說不認識，但會配合他們，
    後來其中一人要伊把東西交出來，伊就把大胖交給伊的東西
    整包拿出來交給警察，並說這些東西是大胖昨天寄放的等語
    （見原審卷四十九、八十二頁），足見被告於為警查獲時，
    並不知係證人甲○○舉發，應無挾怨報復之可能，是以證人
    甲○○證稱：扣案毒品非伊交付予被告，係因伊遭查獲後供
    出被告，被告因此挾怨報復云云，顯係卸責之詞，不足採信
    。扣案物品確係由證人甲○○交予被告保管之事實，委無足
    疑。
四、綜上所述，本件事證明確，被告犯行堪以認定。
五、按海洛因、甲基安非他命及大麻分屬毒品危害防制條例規定
    之第一級毒品及第二級毒品，不得持有，乃被告受寄而持有
    ，核其所為，係犯毒品危害防制條例第十一條第一項之持有
    第一級毒品罪及同條例第十一條第二項之持有第二級毒品罪
    。被告無分時地，同時持有上開毒品，係以一行為觸犯數罪
    名，為想像競合犯，應依法從一重之持有第一級毒品罪處斷
    。按毒品危害防制條例第十一條第四項規定持有毒品達一定
    數量者，加重其刑至二分之一，其標準由行政院定之；又「
    轉讓持有毒品加重其刑之數量標準」第二條規定，持有毒品
    達一定數量者，加重其刑至二分之一，其標準如下：一、第
    一級毒品：淨重五公克以上。二、第二級毒品：淨重十公克
    以上．．．前項所稱淨重，指除去包裝後之毒品重量。查被
    告持有第一級毒品海洛因，淨重三十一點四八公克，純度百
    分之六十六點九二，純質淨重二十一點０七公克，淨重已逾
    五公克以上，應依毒品危害防制條例第十一條第四項之規定
    加重其刑。
六、公訴意旨雖認定被告持有第一級毒品海洛因及第二級毒品安
    非他命部分，係基於幫助姓名年籍不詳綽號「大胖」之男子
    販賣之犯意，於九十四年六月間，提供台北縣三重市○○○
    街三十九巷六號其住處，供「大胖」寄藏第一、二級毒品，
    並以其電話號碼0000000000號之行動電話供購買
    毒品者，洽詢毒品價格之用，「大胖」並以每半兩（約十八
    點五公克）海洛因新臺幣（下同）八萬元及將不詳價格、數
    量之安非他命販賣予不特定人施用，因認被告此部分涉犯刑
    法第三十條第一項、毒品危害防制條例第四條第一、二項之
    幫助意圖販賣而持有第一、二級毒品罪嫌。惟查：
(一)按刑法上之幫助犯，以正犯已經犯罪為構成要件，故幫助犯
    無獨立性，如無他人犯罪行為之存在，幫助犯即無由成立，
    最高法院著有六十年度台上字第二一五九號判例意旨可資參
    照。復按販賣毒品之所謂販賣行為，係行為人基於營利之目
    的，而販入或賣出毒品而言。販賣毒品者，其主觀上須有營
    利之意圖，且客觀上有販賣之行為，始足構成，最高法院九
    十三年度台上字第一六五一號判決意旨亦可供參酌。
(二)公訴人認被告涉有上開罪嫌，無非係以被告之供述、證人甲
    ○○、黃俊智（實為黃俊智）及林長明於另案之證述、另案
    檢察官勘驗筆錄以及扣案之海洛因、安非他命、行動電話暨
    監聽譯文、行動電話簡訊翻拍照片、法務部調查局鑑定通知
    書等為憑，並以被告對於在其住處查扣之上開毒品，無法合
    理交代持有之原因，且證人即行政院海岸巡防署海岸巡防總
    局北部地區巡防局台北機動查緝隊（下稱查緝隊）查緝員葉
    伯熙業已證述查獲經過，被告對於查扣上開毒品之過程亦無
    意見；另證人甲○○亦已證稱伊購買之毒品係從被告住處拿
    出，核與監聽譯文相符，參以其他譯文中「炯明」或「阿春
    」、「阿忠」即證人甲○○與他人曾經頻繁聯絡販賣毒品事
    宜，並委由阿姨即被告交付毒品予購買者或在電話中與購買
    者聯絡價錢，足見被告有幫助販賣毒品之犯行等語，為其主
    要論據。
(三)訊據被告堅決否認有上揭犯行，辯稱：伊不知綽號「大胖」
    者本名，伊係於九十三年間在電動玩具店認識綽號「大胖」
    ，並向綽號「大胖」購買安非他命，綽號「大胖」也常來伊
    住處，並寄放物品，連同此次查獲部分計有二次，第一次是
    在案發前一個禮拜，綽號「大胖」拿一包東西過來，五到十
    分鐘後就來拿；綽號「大胖」並交代伊有誰打電話來就跟他
    說多少錢、幾萬，後來確實有人打電話給伊，他說什麼我忘
    了，但伊有把大胖交代的事情跟他說，只有這麼一次幫他接
    電話；甲○○就是大胖，扣案之海洛因十四包及安非他命一
    小包都是大胖交給伊，伊沒有幫助販賣毒品，亦未獲得任何
    利益等語。
(四)經查：
　被告已矢口否認有幫助意圖販賣而持有上開毒品之犯行，且
  　於原審訊問時供稱：伊知道「大胖」在賣安非他命，因為伊
    都是向「大胖」買安非他命，有時是他自己來找伊，有時是
    伊去找他，伊以前向他買一千五百元，後來只買一千元，但
    他給的量有比較多等語（見原審卷第五十頁），是依被告上
    開供述及扣案之毒品，是否能認定綽號「大胖」意圖販賣而
    持有上開毒品，以及被告有幫助「大胖」意圖販賣而持有上
    開毒品，即有可疑。
　證人甲○○綽號「大胖」、「阿忠」，即係被告所稱「大胖
  　」之人，且被告係使用0000000000號行動電話，
    證人甲○○係使用0000000000、0000000
    000號行動電話，業據被告於原審審理時供明在卷，核與
    證人甲○○於原審審理時證述之情節相符，且依卷附監聽譯
    文觀之：(1)於九十四年六月八日下午五時二十四分許，真實
    姓名年籍資料不詳綽號「阿原」之人以000000000
    0號行動電話撥打至上開被告之行動電話：被告稱：喂！「
    阿原」稱：阿姨喔！我阿原。被告稱：嗯。「阿原」稱：「
    大人女工」的一半要多少？被告稱：８０。「阿原」稱：八
    萬喔！被告稱：對啦！「阿原」稱：好，我在跟他說。被告
    稱：嗯等語；(2)於同年五月九日晚上九時十一分許，「炯明
    」以0000000000號撥打至上開被告之行動電話，
    「炯明」稱：你那邊女工剩幾個？被告稱：二個半。「炯明
    」稱：好！不要在動了，我等等過去拿。被告稱：好等語；
    (3)於同年月二十八日下午六時三十六分許，「阿忠」即甲○
    ○以0000000000號撥打至0000000000
    號「炯明」，甲○○稱：喂，大仔，你下午跟我說的「那個
    」，你跟「阿姨」說一下好嗎？炯明說：啊？甲○○說：大
    漢那個啊！炯明說：不用！你就直接去就好了！甲○○說：
    你跟阿姨說一下，他說要跟你說。炯明說：好。阿姨即被告
    稱：喂！阿忠說：那個拿給他。阿姨說：好啦！煩死了等語
    ；(4)於同年六月六日晚上十時一分許，「阿忠」即甲○○以
    0000000000號撥打至上開被告之行動電話，甲○
    ○稱：喂！阿姨！被告稱：怎樣？甲○○稱：大仔說，你「
    那個」先不要動。被告稱：喔！剛剛我「那邊」的嗎？甲○
    ○稱：對！被告稱：好啦等語，有該譯文在卷供參（見偵查
    卷第六十二頁、六十二頁反面、六十頁及原審卷第六十七頁
    反面、六十九頁），惟被告於原審審理時供稱：(1)之譯文是
    伊之對話，但是伊不知道跟誰對話，「大胖」交代伊說，如
    果有人打電話來，應該如何回答，所以伊是照他的意思；是
    「大胖」交代有人打電話來，教伊怎麼講，伊就照「大胖」
    的意思；(2)之譯文所示通話對象並非「炯明」，而是「大胖
    」；伊不知道他問：你那邊「女工」剩幾個是何意，伊回答
    兩個半是「大胖」說的，伊不知道；（問：檢察官問既然是
    「大胖」說的，他為何要打電話問你？）他打電話來伊不知
    道為什麼，事情過那麼久，伊也不記得，東西是「大胖」包
    好來的，伊沒有看他的東西，伊不知道；他常到伊家，他會
    隨便藏東西，伊沒有經手的東西伊不知道，他何時打電話伊
    不知道，是他打電話告訴伊，說「女工」剩幾個，放在哪裡
    ，叫伊去看，他常到伊家看他「阿媽」即伊母親；「大胖」
    就是甲○○，他叫伊母親「阿媽」，他叫我阿姨，但並沒有
    血緣關係，伊等是鄰居，他把伊母親當作阿媽；(3)之譯文對
    話當時伊一人在家，不記得電話是否有人先接電話，再把電
    話交給伊，伊忘了「那個」是指什麼；(4)之譯文電話是阿忠
    打給伊的，伊不知道阿忠提到的「大仔」是誰；伊有講這些
    話沒有錯，但忘了為何回答「剛剛我那邊的嗎？」(5)之譯文
    ，老大就是指甲○○，伊不知道是何人打給伊；甲○○會事
    先跟伊說，有人會打電話給伊；都是甲○○找伊，伊沒有辦
    法找他等語（見原審卷第一七三至一七九頁），證人甲○○
    於偵訊及原審審理時則具結證述：(2)之譯文是伊跟「春大」
    、阿姨即被告之對話，當時被告跟「春大」在一起，伊不知
    道對話中「那個」、「大漢」是何意，應該是拿錢或打牌；
    (4)之譯文是伊跟被告的對話，對話中的「大仔」就是「阿春
    」；伊不知道對話中所稱「那個」是指什麼，是「阿春」交
    代伊跟阿姨這樣說等語（見原審卷第一八七頁），二人供詞
    迥異，而究係何者所供屬實，已難逕予採信，且依上開監聽
    譯文，亦無法認定「大胖」即甲○○或「炯明」、「春大仔
    」確有販賣海洛因或安非他命予他人，更遑論交易之時間、
    地點、金額及數量等。況證人甲○○因另案運輸第一級毒品
    海洛因犯行，經原審法院以九十四年度訴字第一四八一號審
    理中，有上開卷證資料附卷可稽，而「大胖」即甲○○係於
    何時、何地、販賣何種毒品予何人？以及「大胖」販賣毒品
    予他人者，其有無營利之意圖等等，卷內亦乏證據可資認定
    。是以揆諸上揭判例及判決意旨，「大胖」是否有販賣第一
    級毒品海洛因及第二級毒品安非他命之犯行，顯有疑義，則
    被告即令係基於幫助之意思提供其行動電話予「大胖」聯繫
    毒品事宜，並保管上開扣案之海洛因及安非他命，但因「大
    胖」販賣毒品之犯行是否成立仍有疑問，則公訴人認被告有
    幫助「大胖」販賣第一級毒品及第二級毒品之行為，即無由
    成立。
  至九十四年六月二十七日凌晨零時二十二分許，固有真實姓
    名年籍資料不詳之人綽號「阿偉」以0000000000
    號行動電話傳送簡訊至上開被告使用之行段話電話稱：「嫂
    子請問一下有男的半個嗎？阿偉」，有該簡訊翻拍照片一張
    （詳見偵查卷第二十頁）在卷供參，且被告亦供稱：卷附譯
    文中所稱之「女工」、「女的」是指海洛因，「男工」、「
    男的」是指安非他命等語（見偵查卷第七十一頁及原審第一
    七七、一九一頁），但被告同時供稱：伊沒有看上開簡訊，
    不知上開簡訊是何意義，也不知道何時、何人傳來的，更不
    知道00000000000號是誰的電話等語（見偵查卷
    第三十三、七十一頁及原審卷第一九三頁），是以縱使可認
    「阿偉」係以簡訊詢問被告海洛因事宜，但遍查卷內資料，
    並無任何證據足資認定「阿偉」傳送該通簡訊係為購買毒品
    之用，或認被告曾以幫助販賣毒品之犯意，回覆該通簡訊，
    以及雙方是否確有販賣之交易行為，亦難採為不利於被告之
    認定。
(五)綜上所述，本院依上開調查所得證據，尚不足以證明被告確
　  有幫助意圖販賣而持有第一級或第二級毒品犯行，僅能認定
    被告係成立單純持有第一級及第二級毒品罪，公訴人援引之
    起訴法條尚有未洽，惟因社會基本事實同一，本院自應依法
    變更。
七、按行為後法律有變更者，適用行為時之法律。但行為後之法
    律有利於行為人者，適用最有利於行為人之法律，刑法第二
    條第一項定有明文。而於修正前刑法第四十一條第一項前段
    規定：「犯最重本刑為五年以下有期徒刑以下之刑之罪，而
    受六個月以下有期徒刑或拘役之宣告，因身體、教育、職業
    、家庭之關係或其他正當事由，執行顯有困難者，得以一元
    以上三元以下折算一日，易科罰金。」，又修正前罰金罰鍰
    提高標準條例第二條前段（現已刪除）規定，就其原定數額
    提高為一百倍折算一日，則被告行為時之易科罰金折算標準
    ，應以銀元三百元折算一日，經折算為新臺幣後，應以新臺
    幣九百元折算為一日。惟九十五年七月一日修正公布施行之
    刑法第四十一條第一項前段則規定：「犯最重本刑為五年以
    下有期徒刑以下之刑之罪，而受六個月以下有期徒刑或拘役
    之宣告者，得以新臺幣一千元、二千元或三千元折算一日，
    易科罰金。」，經比較修正前後之易科罰金折算標準，以九
    十五年七月一日修正公布施行前之規定，較有利於受刑人，
    則應依刑法第二條第一項前段，適用修正前刑法第四十一條
    第一項前段規定，定其折算標準。
八、原審因予論罪科刑，固非無見。惟查：本件被告係犯毒品危
    害防制條例第十一條第一項之持有第一級毒品罪及同條例第
    十一條第二項之持有第二級毒品罪，原審認被告係構成持有
    第二級毒品罪（大麻部分），另就其餘被訴幫助販賣第一、
    二級毒品部分諭知無罪，尚有違誤，公訴人上訴意旨，執此
    指摘原判決不當，為有理由，應予撤銷改判。爰審酌被告受
    寄託保管第一級及第二級毒品，對於社會秩序所生之危害非
    輕，惟念其素行尚佳，有本院被告前案紀錄表一份在卷為憑
    ，且持有毒品之數量非多，以及其犯罪之動機、目的、方法
    等一切情狀，量處如主文第二項所示之刑，並諭知易科罰金
    之折算標準。扣案之第一級毒品海洛因（淨重參拾壹點肆捌
    公克，純度百分之陸拾陸點玖貳，純質淨重貳拾壹點零柒公
　　克）、第二　級毒品甲基安非他命（毛重玖點伍公克，驗餘
 　 淨重貳點零玖捌公克，純度百分之伍拾玖點肆）及第二級毒
    品大麻壹小包（淨重壹點陸零公克），分屬第一級及第二級
    毒品，應依毒品危害防制條例第十八條第一項前段之規定，
    併予宣告沒收銷燬之。至海洛因外包裝拾肆包及安非他命外
    包裝貳包，係用於包裹毒品，防其裸露、潮濕，便於攜帶，
    為被告所有供犯罪所用之物，業據被告供承在卷，且該外包
    裝袋係屬日常用品替代之物，無論就其性質上或使用上，均
    非專供施用毒品之器具，均應依刑法第38條第1項第2款之規
    定宣告沒收。另扣案之安非他命吸食器一組、門號0000
    000000號行動電話一支、黑色皮包一只、香菸鐵盒三
    盒及茶葉罐乙罐等物，與本件單純持有毒品罪無涉，且非毒
    品或其他違禁物，自毋庸併予宣告沒收銷燬或沒收，附此敘
    明。
據上論斷，應依刑事訴訟法第三百六十九條第一項前段、第三百
六十四條、二百九十九條第一項前段、第三百條，毒品危害防制
條例第十一條第一項、第二項、第四項、第十八條第一項前段，
刑法第十一條前段、第二條第一項前段、第三十八條第一項第二
款、修正前刑法第四十一條第一項前段，修正前罰金罰鍰提高標
準條例第二條，判決如主文。
本案經檢察官呂光華到庭執行職務。
中　　華　　民　　國　　96　　年　　1 　　月　　10　　日
　　　　　　　　　刑事第十七庭  審判長法　官  陳貽男
　　　　　　　　　　　　　　　　　　  法　官  鄭水銓
　　　　　　　　　　　　　　　　　　  法　官  高明哲
以上正本證明與原本無異。
檢察官如不服本判決，應於收受送達後十日內向本院提出上訴書
狀，其未敘述上訴之理由者並得於提起上訴後十日內向本院補提
理由書（均須按他造當事人之人數附繕本）。
                                      書記官  李垂福
中　　華　　民　　國　　96　　年　　1 　　月　　10　　日
附錄本案論罪科刑法條全文：
毒品危害防制條例第十一條第一項、第二項：
持有第一級毒品者，處三年以下有期徒刑、拘役或新臺幣五萬元
以下罰金。
持有第二級毒品者，處二年以下有期徒刑、拘役或新臺幣三萬元
以下罰金。
